臺灣高等法院刑事判決
109年度金上訴字第10號
上  訴  人  
即  被  告  陳明德


選任辯護人  練家雄律師
上列上訴人即被告因違反證券交易法等案件，不服臺灣臺北地方
法院107年度金訴字第37號，中華民國108年12月27日第一審判決
（起訴案號：臺灣臺北地方檢察署105年度調偵字第1707號），
提起上訴，本院判決如下：
    主  文
原判決撤銷。
陳明德無罪。
    理  由
一、公訴意旨略以：
  ㈠中強電子股份有限公司（下稱中強公司，股票代號：2320、8
    715、8295，設新北市○○區○○路000巷000號1樓）係於民國70
    年12月21日設立，並自80年8月31日上市，於89年7月3日下
    市，又自89年10月20日公開發行股票（99年3月8日不繼續公
    開發行），而為證券交易法公開發行股票之公司，屬同法第
    5條所定義之發行人，依證券交易法規定，發行人於依法規
    定之帳簿、表冊、傳票、財務報告或其他有關業務文件之內
    容不得有虛偽記載，且發行人依該法規定申報或公告之財務
    報告及財務業務文件，其內容不得有虛偽或隱匿之情事，且
    自該公司89年10月20日公開發行股票時起，應依99年6月2日
    修正前同法第36條第1項規定，及財政部證券暨期貨管理委
    員會台財證六字第0910006432號函釋，於每營業年度終了後
    4個月內、每半營業年度終了後2個月內，公告並向主管機關
    申報經會計師查核簽證或核閱之財務報告。
  ㈡又中強公司經臺灣臺北地方法院（下稱臺北地院）於91年1月
    30日裁定准予重整，於96年2月27日選任被告陳明德（下稱
    被告）、聶理綱為重整人，被告於執行業務範圍內，為公司
    法第8條所規定之負責人，亦係商業會計法第4條所稱之商業
    負責人，負有執行編製、申報與公告上開財務報告之義務，
    且依證券交易法第14條第2項授權所頒訂之證券發行人財務
    報告編製準則第4條第3項之規定，應於上述財務報告上簽名
    或蓋章，而為從事業務之人。
  ㈢緣中強公司重整計畫修正三版於96年2月12日經關係人會議可
    決通過，經臺北地院於96年4月26日裁定認可，中強公司依
    重整計畫修正三版「第六章減資、增資、股東權利與章程之
    變更」之計畫，於96年10月5日將實收資本額由新臺幣（以
    下未註明幣別者同）56億2,521萬1,000元減資至1萬元，發
    行股數為1仟股，再於96年10月5日收足現金增資之1,000萬
    元（每股10元，共1,000仟股，下稱「第一次認購」），存
    入中強公司臺灣土地銀行新店分行000000000000號帳戶，將
    相關資料送至經濟部核備，其中由員工認購308萬3,500元（
    308.35仟股），特定人劉再修、羅豐胤（現改名為羅閎逸）
    、羅王曼甄（現改名為王立緁）各認購180萬元（180仟股）
    、10萬元（10仟股）、150萬元（150仟股。上3人合計340萬
    元、340仟股，占第一次認購股份之34%，下稱「劉再修等人
    34%股份」）外，其餘由林敏霖所代表之康晟投資股份有限
    公司（下稱康晟公司）等人認購。96年10月5日第一次認購
    後，被告有意以中強公司資金買回劉再修等人34%股份，林
    敏霖之弟林敏榮（已於100年10月15日死亡）亦欲買入中強
    公司股份而告知被告其意願，渠等約定買回後林敏榮得參與
    認購其中之10%股份，遂由林敏霖引介林敏榮於96年10月底
    、11月初時與羅豐胤、劉再修洽購，林敏榮私下以不詳價格
    向羅豐胤、劉再修購買上開劉再修等人34%股份，再向被告
    宣稱係以1,500萬元買入。被告為將上開林敏榮向劉再修等
    人購回之股份以中強公司資金買回，待重整完成後由員工認
    購，而囑由以中強公司對英國子公司CTX TECHNOLOGY UK LT
    D.（下稱CTX-UK）、美國子公司CTX TECHNOLOGY CORP.（下
    稱CTX-USA）之應收帳款支應，惟遭CTX-UK董事兼代理總經
    理詹小娜拒絕；適被告前於96年10月間委由音象網路科技股
    份有限公司（下稱音象公司）為中強公司開發管理系統（下
    稱ERP系統），並於96年10月22日代表CTX-UK、CTX-USA與由
    馬志超代表之音象公司境外子公司ELITELAND INTERNATIONA
    L LTD.（下稱ELITELAND公司）簽訂服務契約，CTX-USA、CT
    X-UK即分別於96年11月7日、96年11月30日支付契約價金美
    金18萬元、英鎊8萬7,000元（合計折合新臺幣1,160萬2,077
    元）至ELITELAND公司中國信託商業銀行（下稱中國信託銀
    行）香港分行000000000000號（起訴書誤載為00000000000
    號）帳戶，該服務契約因故中止，ELITELAND公司需將上開
    契約價金退回中強公司，陳明德即決意以該退回款項作為中
    強公司買回劉再修等人34%股份之資金，囑不知情之中強公
    司財務人員廖婉君通知音象公司人員將ELITELAND公司應退
    回之款項直接匯至林敏榮指定之不詳帳戶，音象公司人員即
    於96年12月6日自ELITELAND公司上開帳戶將契約價款共計美
    金35萬8,473.49元（匯率為32.53，折合新臺幣1,166萬1,14
    2元）匯至林敏榮指定之不詳帳號，另約340萬元買回股份之
    餘款，則由被告以個人名義向林敏榮借支之方式處理，以此
    方式由中強公司買回劉再修等人34%股份之庫藏股。嗣於98
    年10月15日，被告始將中強公司買回劉再修等人34%股份之
    庫藏股由員工及其他股東認購（下稱「第二次認購」），並
    將此次認購股款1,500萬元中之340萬元，囑不知情之中強公
    司財務人員廖婉君於98年11月11日匯至被告臺灣土地銀行00
    0000000000號帳戶，於同日再轉入群遠開發股份有限公司（
    下稱群遠公司，該董事蔡照焄為林敏榮之妻）之國泰世華商
    業銀行（下稱國泰世華銀行）000000000000號帳戶，以清償
    上開向林敏榮之借款。
  ㈣被告明知依公司法第167條之1規定，公司除法律另有規定者
    外，得經董事會以董事三分之二以上之出席及出席董事過半
    數同意之決議，於不超過該公司已發行股份總數百分之五之
    範圍內，收買其股份；收買股份之總金額，不得逾保留盈餘
    加已實現之資本公積之金額；而中強公司虧損累累，其保留
    盈餘加已實現之資本公積金額為負值，依法不得收買其股份
    。其為掩飾中強公司買回劉再修等人34%股份之庫藏股一事
    ，竟基於發行人於依證券交易法規定申報及公告之財務報告
    、財務業務文件隱匿及業務登載不實文書之犯意，於編製中
    強公司96年度、97年上半年度、97年度、98年上半年度財務
    報告時，故意隱匿而未在資產負債表股東權益-庫藏股項下
    誠實揭露上述會計事項，並於97年8月22日暫將劉再修等人3
    4%股份過戶自己名下，而在股東名簿之業務文書上不實登載
    劉再修等人34%股份之股東為被告之內容，足以生損害於中
    強公司管理股東名簿、財務報告之正確性、證券交易市場投
    資人之正確判斷及主管機關對於中強公司財務報告查核之正
    確性，因認被告涉犯證券交易法第179條第1項、違反同法第
    20條第2項，應依同法第171條第1項第1款論處之公告申報財
    報不實罪嫌，及刑法第215條業務登載不實文書罪嫌。
二、公訴意旨認被告涉有前開罪嫌，係以被告於偵查中供稱以中
    強公司資金買回劉再修等人34%股份並權宜登記在自己名下
    等供述，及證人詹小娜、廖婉君、袁鶴齡、李成、劉再修、
    羅豐胤、林敏霖、丘儀新、郭孟維、馬志超、胡道榮之證述
    ，及臺北地院90年度整更字第2號民事裁定、中強公司重整
    計劃修正三版（員工自救方案）、中強公司96年10月1日、9
    6年11月5日、98年10月12日重整監督人與重整人第68次、第
    69次、第80次聯席會議紀錄、中強公司現金增資員工配股明
    細表（96年10月5日，第一次認購）、中強公司340,000股分
    配明細表（98年10月15日，第二次認購）、中強公司臺灣土
    地銀行新店分行000000000000號帳戶交易明細、CTX-UK、CT
    X-USA與音象公司境外ELITELAND公司所簽立之SERVICES AGR
    EEMENT、詹小娜電子郵件、匯入匯款通知書、ELITELAND公
    司中國信託銀行香港分行外幣活期帳戶明細、被告臺灣土地
    銀行帳戶交易明細、群遠公司國泰世華銀行帳戶交易明細、
    中強公司過戶明細表（劉再修等人34%股份於97年8月22日過
    戶登記予被告，再於98年11月2日過戶登記予第二次認購之
    股東）、股票轉讓過戶申請書、ERP架構圖、金管會107年5
    月29日金管證發字第1070110587號函、中強公司96至98年度
    營利事業所得稅結算申報書、中強公司96年度、97年上半年
    度、97年度、98年上半年度合併財務報告等為其主要論據。
    被告於本院審理時經傳未到，惟據其先前到場之陳述，堅決
    否認有何犯行，辯稱：我是法院派去重整，也有如期重整完
    成，重整過程中都按期處理重整的事情，不知道檢察官為何
    起訴這個，而且中強公司重整後沒有任何人損失，我否認犯
    罪，也沒有任何犯罪動機等語。
三、經查：
  ㈠中強公司於70年12月21日設立，於80年8月31日上市、89年7
    月3日下市，又於89年10月20日公開發行股票，故於本案發
    生之96、97、98年間為依證券交易法發行股票之公司；中強
    公司因經營不善，經臺北地院以90年度整更字第2號裁定准
    許重整，臺北地院又於96年2月27日裁定選任被告、聶理綱
    為重整人，中強公司96年6月4日重整監督人與重整人第64次
    聯席會議決議由被告兼任執行長職務；中強公司重整計畫修
    正三版於96年2月12日經關係人會議決議通過，於96年4月26
    日經臺北地院裁定認可，中強公司依上開計畫「第六章減資
    、增資、股東權利與章程之變更」，於96年10月5日將實收
    資本額由56億2,521萬1,000元減資至1萬元，發行股數為1仟
    股，再於96年10月5日收足現金增資之1,000萬元（每股10元
    ，共1,000仟股），存入中強公司臺灣土地銀行新店分行000
    000000000號帳戶，其中由員工認購308萬3,500元（308.35
    仟股），特定人劉再修等人合計認購340萬元（340仟股）占
    第一次認購股份之34%，其餘由林敏霖所代表之康晟公司及
    被告等人認購等事實，有中強公司之公司登記資料查詢表（
    他字卷第18至19頁）、公開資訊觀測站查詢資料表（調偵字
    第1707號卷三第10至11頁）、中強公司重整計畫修正三版（
    員工自救方案）（他字卷第20至43頁）、臺北地院90年度整
    更字第2號民事裁定（他字卷第44至48頁）、中強公司重整
    監督人與重整人第64次、第68次聯席會議紀錄（他字卷第53
    至57、75頁）、中強公司現金增資員工配股明細表（96年10
    月5日）（偵字第24517號卷第22頁）、中強公司臺灣土地銀
    行新店分行000000000000號帳戶交易明細（調偵字第1707號
    卷一第14至18頁）、劉再修等人合計匯款340萬元之匯款資
    料在卷可稽（偵字第24517號相關資料卷第79至80頁），以
    上事實堪以認定。
  ㈡關於購買劉再修等人34%股份：
    ⒈被告因於96年10月間當時與劉再修、羅豐胤等人對於中強
      公司未來經營方針不合，乃透過前臺中縣議會議長林敏霖
      及其胞弟林敏榮出面協商，約定由林敏榮向劉再修、羅豐
      胤買回其等之中強公司股份，被告則同意以總額1,500萬
      元代價向林敏榮買回上開劉再修等人34%股份，且被告決
      定其中1,160萬元以中強公司之資金支應，至於剩餘340萬
      元，則由被告先行向林敏榮商借等事實，除據被告自承在
      卷（調偵字第1707號卷一第85頁正反面、卷二第9頁反面
      至第10頁、卷三第114頁反面），並經證人詹小娜於調查
      局詢問、偵訊中（他字卷第169頁反面至第170頁，調偵字
      第1707號卷一第58頁反面）、證人廖婉君於調查局詢問、
      偵訊時（他字卷第187至188頁；偵字第24517號卷第9頁反
      面，調偵字第1707號卷一第21頁反面至第22頁、第71頁反
      面至第72頁、卷二第94至95頁）、證人林敏霖於調查局詢
      問、偵訊中（調偵字第1707號卷一第第72頁反面至第73頁
      、卷二第47頁反面至第49頁）、證人羅豐胤於偵訊時（偵
      字第24517號卷第66頁反面至第67頁，調偵字第1707號卷
      一第59至60頁、卷三第78頁正反面）、證人劉再修於調查
      局詢問及偵訊中證述甚明（偵字第24517號卷第59頁反面
      至第60頁、第66至67頁，調偵字第1707號卷一第58頁、卷
      三第7頁反面至第8頁）。
    ⒉被告於96年10月間委請音象公司為中強公司開發「ERP系統
      」，且囑由丘儀新製作「服務契約」（SERVICE AGREEMEN
      T），並於96年10月22日由被告代表中強公司之子公司CTX
      -UK公司、CTX-USA公司與音象公司境外子公司ELITELAND
      公司簽訂上揭服務契約，在該服務契約中約定ELITELAND
      公司將提供：「A.一般性諮詢（駐辦公室或以電話）；B.
      檢視或準備商業管理文件；C.法律計畫；D.行銷與重建計
      畫」之服務，而CTX-UK公司將支付英鎊8萬7,000元為對價
      ，CTX-USA公司則將支付美金18萬元作為對價；上開契約
      簽立完成後，被告即指示丘儀新與音象公司人員接洽匯款
      相關事宜，經音象公司提供ELITELAND公司中國信託銀行
      香港分行000000000000帳戶給丘儀新後，丘儀新再依被告
      指示，將上開服務契約及匯款指示書交給中強公司財務主
      管廖婉君，請廖婉君將上開服務契約及匯款指示書以電子
      郵件寄給中強公司海外業務負責人詹小娜，要求CTX-UK公
      司、CTX-USA公司依上開服務契約意旨辦理匯款事宜；CTX
      -USA公司旋即於96年11月7日支付美金18萬元至ELITELAND
      公司上開中國信託銀行香港分行帳戶；CTX-UK公司則於96
      年11月30日支付英鎊87,000元至ELITELAND公司上開帳戶
      ，上開2筆匯款合計折合新臺幣1,160萬2,077元等事實，
      除為被告所不爭執，並經證人詹小娜於調查局詢問及偵訊
      中（他字卷第169頁反面至第170頁，偵字第1707號卷一第
      58頁反面）、證人廖婉君於調查局詢問及偵訊時（他字卷
      第187至188頁，偵字第24517號卷第9頁反面，調偵字第17
      07號卷一第21頁反面至第22頁、第71頁反面至第72頁、卷
      二第94至95頁）、證人丘儀新於調查局詢問及偵訊中（調
      偵字第1707號卷一第83頁反面至第84頁、卷二第101頁反
      面至第103頁）、證人馬志超於偵訊時（偵字第1707號卷
      一第98頁、卷三第88頁）、證人張尚為於調查局詢問中證
      述在卷（偵字第1707號卷二第66至67頁），復有服務契約
      書影本（他字卷第85至90頁）、廖婉君於96年11月5日寄
      予詹小娜之電子郵件暨所附匯款指示書（他字卷第91至92
      頁）、CTX-USA公司於96年11月7日匯款予ELITELAND公司
      之中國信託銀行香港分行匯入匯款通知書（其上有廖婉君
      手寫記載之「To：林議長」、「合計00000000」字樣，他
      字卷第95頁）、CTX-UK公司匯款予ELITELAND公司之資料
      、CTX-UK公司於96年11月29日辦理匯款予ELITELAND公司
      之NatWest匯款確認書（PAYMENT DEBIT CONFIRMATION）
      、CTX-UK公司於96年11月30日匯款予ELITELAND公司之中
      國信託銀行香港分行匯入匯款通知書（他字卷第96至98頁
      ）、中國信託銀行000000000000號帳戶本行外幣活期帳戶
      明細列印在卷可資佐證（偵字第1707號卷一第33頁) 。
    ⒊嗣因被告旋向音象公司表示要終止上開服務契約，並要求
      音象公司退還款項，經音象公司負責人馬志超同意後，音
      象公司財務人員乃依中強公司財務主管廖婉君通知，於96
      年12月6日將應退款項共計美金35萬8,473.49元（匯率32.
      53，折合新臺幣1,166萬1,142元）匯至林敏榮指定之不詳
      帳戶，被告遂以此支付買回劉再修等人34%股份之價金等
      事實，亦為被告所不爭執，且經證人詹小娜於調查局詢問
      、偵訊中（他字卷第169頁反面至第170頁，調偵字第1707
      號卷一第58頁反面）、證人廖婉君於調查局詢問、偵訊時
      （他字卷第187至188頁，偵字第24517號卷第9頁反面，偵
      字第1707號卷一第21頁反面至第22頁、第71頁反面至第72
      頁、卷二第94至95頁）、及證人丘儀新、馬志超、胡道榮
      分別於調查局詢問或偵訊中證述明確（調偵字第1707號卷
      一第84頁、第98頁反面、第117頁、卷二第85頁、第104頁
      反面、卷三第88、106頁），並有中國信託銀行000000000
      000號帳戶本行外幣活期帳戶明細列印1紙在卷可資佐證（
      調偵字第1707號卷一第33頁）。
    ⒋嗣臺北地院於97年8月14日以90年度整更字第2號裁定准中
      強公司重整完成，被告旋指示丘儀新於97年8月22日囑由
      廖婉君將劉再修等3人股份共340仟股，以340萬元為成交
      總價過戶於被告名下（出讓人為劉再修等3人）等事實，
      亦為被告所自承，且經證人廖婉君於偵訊中具結證述明確
      （偵字第24517號卷第9頁反面），並有臺北地院90年度整
      更字第2號民事裁定、確定證明書（他字卷第104至110、1
      11頁），及中強公司股票過戶明細表、股票轉讓過戶申請
      書、財政部臺北市國稅局年度證券交易稅一般代徵稅額繳
      款書、股權轉讓事前申報表等件影本在卷可參（調偵字第
      1707號卷一第107、130、131、132頁），以上事實亦均堪
      以認定。
  ㈢97年8月22日股票過戶至被告名下後，中強公司又於98年10月
    12日召開重整監督人與重整人第80次聯席會，於該次會議「
    臨時動議」討論詹小娜向重整監督人袁鶴齡指控被告以海外
    子公司資金取得中強公司34%股權並登記於自己名下乙案，
    會議紀錄內記載被告在會中表示之意見為：「1.本案前於重
    整期間依法完成減資後…徵得兩位監督人同意由本人及林顧
    問與該等特定人協商結果，以1,500萬元買回該等特定人所
    持有之34%股權。2.買回34%股權之其中由公司代墊1,160萬
    及股權暫登記在本人名下，僅係權宜措施，登記前業已告知
    兩位監督人及公司會計廖婉君。為避免衍生枝節，徒增困擾
    ，將俟法院裁定重整完成時，即將該34%股權按買回每股單
    價44.1176元由原始股東按比例認購，如承購不足，再由重
    整人洽特定人士認購，並由承購股權所繳交價金歸墊公司代
    墊之1,160萬元」等語；被告並於98年10月15日辦理將登記
    於其名下之340仟股由中強公司員工及其他股東認購（即第
    二次認購，嗣於98年11月2日過戶）；於98年10月23日至30
    日間，中強公司員工及其他股東包括吳元成、徐小平、袁鶴
    齡、郭孟雄、楊慧櫻、詹小娜、廖婉君、劉達緯、張尚為、
    朱靜慧、陳陸港、李淑華、余清爐、丘儀新、林敏榮之群遠
    公司、被告本人繳交第二次認購股款共計1,500萬8元（含郭
    孟雄溢繳之股款8元）至中強公司前開臺灣土地銀行新店分
    行帳戶內；再於98年11月11日，被告囑由廖婉君將第二次認
    購款1,500萬元中之340萬元匯至被告之臺灣土地銀行000000
    000000號帳戶，再轉匯入群遠公司國泰世華銀行0000000000
    00號帳戶內，以清償向林敏榮之借款等事實，則經證人廖婉
    君於調查局詢問及偵訊中（他字卷第188頁反面至第189頁，
    偵字第24517號卷第10頁反面，調偵字第1707號卷一第21頁
    反面、第72頁反面、卷二卷第95頁）、證人袁鶴齡、李成於
    調查局詢問時證述綦詳（他字卷第196至197頁、第201頁反
    面至第203頁），並有中強公司重整監督人與重整人第80次
    聯席會議紀錄暨附件（他字卷第99至102頁）、被告上開臺
    灣土地銀行帳戶之客戶歷史交易明細查詢表（偵字第24517
    號相關資料卷第120至123頁）、群遠公司上開國泰世華銀行
    帳戶交易明細表（偵字第24517號相關資料卷第424至434頁
    ）、中強公司108年8月21日（108）強字第3號、108年9月3
    日（108）強字第4號函附98年度員工認股相關交易傳票、股
    款繳款資料、支付340萬元至被告帳戶之傳票在卷足資佐證
    （原審卷第169至235、249至253頁），此部分事實亦堪認屬
    實。
  ㈣中強公司於96年11月7日、30日匯款予音象公司境外子公司EL
    ITELAND公司，是出於被告之指示，被告當時就已決定要以
    此款項（合計折合新臺幣1,160萬2,077元）支付購買劉再修
    等人34%股份之價金，且被告此舉並未經其他重整人與重整
    監督人之同意，理由如下：
    ⒈經查：
      ⑴證人即中強公司海外業務負責人詹小娜於調查局詢問時
        證稱：我在96年10月29日接獲財務會計廖婉君電子郵件
        表示，被告宣稱林敏霖與黑道談妥，將以1,500萬元購
        買劉再修、羅豐胤、羅王曼甄持有之34%中強公司股權
        ，且要從國外應收帳款動手腳，廖婉君因而不敢為中強
        公司相關財務用印，同年11月間，被告指示我將中強公
        司英國子公司CTX-UK公司及美國子公司CTX-USA公司各
        匯款英鎊8萬7,000元及美金18萬元至ELITELAND公司中
        國信託銀行香港分行帳戶，我對匯款名目提出質疑，被
        告表示，CTX-UK公司、CTX-USA公司分別與太平洋島國
        薩摩亞之ELITELAND公司簽有服務合約，要求我匯款至
        該公司中國信託香港分行帳戶內，我無法抗命，遂於96
        年11月29日自英國子公司匯款英鎊8萬7,000元至被告指
        定的帳戶內；另外美國分公司則由何經理負責匯款美金
        18萬元，前述兩筆外幣匯款依當時匯率約1,160萬元等
        語（他字卷第168頁反面至第170頁）；於偵訊中具結證
        稱：是被告指示廖婉君，叫廖婉君指示海外分公司匯款
        ，廖婉君將被告指示的電郵傳給我，中強公司子公司CT
        X-UK公司、CTX-USA公司與太平洋島國公司的服務協議
        ，也是廖婉君傳給我的，當時被告自己把這個服務協議
        書簽好，叫廖婉君傳給各海外分公司，我因為是海外分
        公司的代理總經理，廖婉君傳給海外分公司時我當然會
        知道，被告要求要依照服務協議付款，因為這個服務協
        議書主要內容在於由中強公司海外分公司委請顧問公司
        來整頓或經營中強公司業務的服務契約等語（調偵字第
        1707號卷一第58頁反面）。又證人即中強公司財務主管
        廖婉君亦於調查局詢問時證稱：96年10月間，被告有跟
        我說要買回34%中強公司股權，並叫我通知當時海外負
        責人詹小娜，要從海外匯錢回來，用公司的錢去支付股
        款，我當時回覆說不行，但是有將該訊息通知詹小娜，
        詹小娜因為沒有看到任何憑證，也拒絕從海外匯錢回來
        支付股款；過沒幾天丘儀新拿一份太平洋島國薩摩亞之
        ELITELAND公司與CTX-UK公司及CTX-USA公司簽訂的服務
        合約給我，表示該公司有提供中強公司服務，要請中強
        的英國分公司付款英鎊8萬7,000元，美國分公司付款美
        金18萬元，詹小娜認為沒有該兩項服務，所以起初也不
        同意，但是被告一直透過我催促詹小娜，詹小娜最後只
        好把前開兩筆款項折合新臺幣約為1,160萬元匯到指定
        的香港中國信託銀行帳戶內；我認為前開CTX-UK公司及
        CTX-USA公司支付1,160萬元款項給ELITELAND公司，其
        實是個假交易，該項交易只是要求會計部門支付款項的
        名目，目的是要用該筆款項購回前述34%股票，依我長
        期從事會計業務的經驗，被告有掏空公司資產的嫌疑等
        語（他字卷第187至188頁）；於偵訊時具結證稱：因為
        要國外分公司匯款要有名目，所以丘儀新就拿CTX-UK公
        司及CTX-USA公司與ELITELAND公司的服務合約給我，我
        就傳真給詹小娜，讓詹小娜匯錢，我不知道實際上有無
        這個業務等語（偵字第24517號卷第10頁反面），可見
        中強公司海外分公司於96年11月間所為前開2筆匯款，
        乃是基於被告之指示而為，目的是為了支付購買劉再修
        等人34%股份之價金，所謂因委請音象公司開發「ERP」
        系統而支付服務契約價款給ELITELAND公司云云，只是
        要求中強公司會計部門支付款項的形式上名義而已。
      ⑵佐以下列電子郵件：
        ①96年10月29日上午10時31分，財務主管廖婉君寄送電
          子郵件予詹小娜（綽號為：「Naomi」），於信件中
          稱：「一早執行長來電告知，議長已經與黑道談妥，
          用新臺幣1,500萬元買（羅豐胤及劉再修之股權共計n
          t$3,400,000元），短短不到一個月投資報酬率441.2
          %，全世界那個地方生意那麼好作，帳又該如何作，
          剛送經濟部資料尚未核准，又要變更不覺得很奇怪嗎
          ？如果執行長有告訴您，您在表示意見否則您當沒這
          回事，等回來再談，如果您沒承諾我不會作任何動作
          。」（他字卷第82頁) 。
        ②詹小娜旋於同日上午10時34分回覆廖婉君稱：「You t
          old CEO Chen, there is not fair to do in this 
          way. I will first one to sell my share to CEO 
           Chen too.」（你告訴陳執行長，這種作法並不公平
          ，我也將是第一個把我的股票賣給陳執行長的人）等
          語（他字卷第83頁）。
        ③同日上午11時6分，廖婉君寄送電子郵件予詹小娜稱：
          「我覺得執行長已確定支出nt$15,000,000元買他門
          的股權，夠狠，這樣對員工是不公平，公司之淨值馬
          上往下降。我是覺得如果一定要用這個方法，金額上
          限為壹仟萬元，不要讓公司失血太大，執行長好像聽
          不進，還是另有隱情不得而知？」（他字卷第83頁）
          。
        ④同日下午3時32分，廖婉君寄送電子郵件向詹小娜稱：
          「1.郭長官告訴我，黑道之股權出售款，要從國外應
          收帳款動手，我不同意，他又說含本金共計nt$18,40
          0,000萬元支票於96年11月4日要開出，對不起這金額
          太大我不能幫您用印，我堅持等您回來再決定。2.執
          行長說nt$15,000,000元由公司出錢買回黑道股份給
          全體員工，我也不同意，這樣一來員工不但沒受惠，
          要先拿出好幾拾萬來繳稅合理嗎？我告訴執行長，如
          果一定要如此作是必要等您回來自行用印，nt $15,0
          00,000元公司也要承受損失才是正途」（他字卷第84
          頁）。
        且證人廖婉君復於偵訊中證稱：上開信件中的「郭長官
         」是指郭孟雄，郭孟雄當時說這筆錢要由國外子公司
        來支付。因為我們貨品是銷到國外子公司，國外子公司
        本來就應該將貨款付給母公司中強公司，所以中強公司
        對子公司有應收帳款，本來說要從中強公司對子公司的
        應收帳款，由子公司直接支付。郵件中提到「執行長說
        nt$15,000,000元由公司出錢買回黑道股份給全體員工
        」，執行長就是指被告等語（調偵字第1707號卷三第13
        7頁反面）。綜合前述證據，足知被告確於96年10月間
        即已決定以1,500萬元代價透過林敏霖介紹，向林敏榮
        購買原由劉再修等人持有之34%中強公司股份，並要求
        由海外子公司支付此筆款項，因而有96年11月間2筆匯
        款予ELITELAND公司之事。
      ⑶被告雖謂：當時中強公司確有委託音象公司開發ERP系統
        ，但該服務契約因故中止，所以就以音象公司的1,160
        萬元退款來支付購買原由劉再修等人持有之34%中強公
        司股份的價金云云。惟查，由前述廖婉君於96年10月29
        日寄給詹小娜的電子郵件內稱：「執行長說nt$15,000,
        000元由公司出錢買回黑道股份給全體員工」等語可知
        ，被告在96年10月間時就已決定要用1,500萬元向黑道
        購買34%股份之事。而中強公司於96年11月7日、30日匯
        款予音象公司境外子公司ELITELAND公司後，ELITELAND
        公司也的確很快地就在同年12月6日依指示將款項退回
        而匯至指定帳號。是依上事證，在在足徵中強公司於96
        年11月7日、30日匯款予ELITELAND公司當時，被告就已
        決定要以此款項（合計折合新臺幣1,160萬2,077元）支
        付購買劉再修等人34%股份之價金，而非「匯款後因故
        中止」方才決定以ELITELAND公司之退款來支付購股價
        金，甚為明確。
    ⒉嗣中強公司98年10月12日重整監督人與重整人第80次聯席
      會中，以「臨時動議」討論詹小娜向重整監督人袁鶴齡指
      控被告以海外子公司資金取得中強公司34%股權並登記於
      自己名下乙案，會議紀錄內雖記載被告在會中表示：「…
      徵得兩位監督人同意由本人及林顧問與該等特定人協商結
      果，以1,500萬元買回該等特定人所持有之34%股權」等意
      見（他字卷第101頁）。惟針對此節，證人即重整監督人
      袁鶴齡已證稱：「沒有這件事。這是陳明德針對我提出臨
      時動議的說詞。他事前並沒徵得我與李成同意。」（他字
      卷第197頁反面），證人即另一重整監督人李成亦證稱：
      「聯席會當時並沒有決議以1,500萬元購回劉再修、羅豐
      胤、羅王曼甄持有之34%中强公司股權」、「陳明德執行
      長在會議紀錄中表示『有徵得兩位監督人同意』一事，亦與
      事實不符，我們有要求更正，而且我和袁鶴齡並沒有同意
      ，也沒有在會議紀錄上簽名」、「陳明德沒有在聯席會時
      經與會人員同意後才辦理，他已先行動用中强公司資 金
      買回再要求與會人員同意」、「這些話是陳明德在開會當
      時所講的，但我跟袁鶴齡在事前並沒有同意他，這是他對
      這些行為的解釋。」（他字卷第201頁反面、第202頁反面
      、第203頁），足見被告指示中強公司人員於96年11月間
      以海外子公司資金匯款購買劉再修等人34%股份價金之事
      ，確未事先徵得其他重整人與重整監督人之同意，可以肯
      定。         
  ㈤本件起訴書係指：被告為中強公司重整人，囑公司財務人員
    廖婉君通知音象公司將ELITELAND公司應退回之款項直接匯
    至林敏榮指定之不詳帳戶，另約340萬元餘款則由被告以個
    人名義向林敏榮借支之方式處理，以此方式由中強公司買回
    劉再修等人34%股份之庫藏股，但為了掩飾中強公司買回劉
    再修等人34%股份之庫藏股一事，竟於編製中強公司96年度
    、97年上半年度、97年度、98年上半度合併財務報告時，故
    意隱匿而未在資產負債表股東權益-庫藏股項下誠實揭露上
    述會計事項，涉犯證券交易法第20條第2項、第171條第1項
    第1款、第179條之公告申報財務報告不實罪嫌。觀諸卷內中
    強公司96年度、97年上半年度、97年度、98年上半度合併財
    務報告，在資產負債表股東權益項下，固確無庫藏股之記載
    （調偵字第1707號財報卷27至53、54至75、76至99、100至1
    22頁），但查：
    ⒈按公司除法律另有規定者外，得經董事會以董事3分之2以
      上之出席及出席董事過半數同意之決議，於不超過該公司
      已發行股份總數百分之5之範圍內，收買其股份；收買股
      份之總金額，不得逾保留盈餘加已實現之資本公積之金額
      ，為公司法第167條之1第1項所明定，核其立法理由，係
      公司得以未分配之累積盈餘收買一定比例之股份為庫藏股
      ，用以激勵優秀員工，使其經由取得股份，對公司產生向
      心力，該條第2、3項並明定前項公司收買之股份應於3年
      內轉讓於員工，且不得享有股東權利。本件中強公司於96
      年間係重整中，其保留盈餘加已實現之資本公積金額為負
      值，顯不合於公司得收買其股份為庫藏股之規定。
    ⒉又依前揭所述，本件購買劉再修等人34%股份一事，未經中
      強公司依公司法第167條之1第1項規定決議，而是被告個
      人所決定，被告除指示中強公司人員於96年11月間以海外
      子公司資金（合計折合新臺幣1,160萬2,077元）匯款購買
      劉再修等人34%股份價金外，其餘價金340萬元則由被告以
      個人名義向林敏榮借支，上揭以海外子公司資金所為匯款
      係另以履行與音象公司間服務契約之名義為之，以上開合
      計約1,500萬元所購得之34%股份亦均過戶於被告名下。綜
      觀上開購買過程，被告有可能涉嫌侵占中強公司資產，無
      論如何，中強公司並無收買其股份為庫藏股，則屬肯定。
    ⒊中強公司既無收買劉再修等人34%股份為庫藏股之事實，被
      告自無公訴意旨所指「為掩飾中強公司買回劉再修等人34
      %股份之庫藏股一事，於編製中強公司財務報告時故意未
      在資產負債表股東權益-庫藏股項下誠實揭露，違反公告
      申報之財務報告不得有隱匿情事規定」之犯行。
  ㈥起訴書另指：被告於97年8月22日暫將劉再修等人34%股份過
    戶自己名下，而在股東名簿之業務文書上不實登載劉再修等
    人34%股份之股東為被告之內容，足以生損害於中強公司管
    理股東名簿之正確性，涉犯刑法第215條業務登載不實文書
    罪嫌。然查，依卷附股票轉讓過戶申請書所示，出讓人劉再
    修、羅豐胤、羅王曼甄均有在出讓人欄內蓋章，被告亦均在
    受讓人欄內蓋章（調偵字第1707號卷一第130頁），可見其
    等彼此間確有轉讓該等合計34%股份之合意。而中強公司如
    前述並無收買劉再修等人34%股份為庫藏股之事實，則公訴
    意旨指：「中強公司買回劉再修等人34%股份之庫藏股，被
    告於97年8月22日暫在股東名簿登載該等34%股份之股東為自
    己」係內容不實，即非可採，難認被告有公訴意旨所指於業
    務上文書為不實登載之犯行。
  ㈦綜上，本件依檢察官所提證據，尚難認被告有公訴意旨所指
    於編製中強公司財務報告時未在資產負債表揭露庫藏股而予
    隱匿，以及於股東名簿之業務文書上不實登載之犯行，無足
    說服本院形成被告有罪之心證，既不能證明被告有檢察官起
    訴之犯罪，自應依法諭知無罪判決。
四、撤銷改判之理由：
  ㈠按法院不得就未經起訴之犯罪審判，刑事訴訟法第268條定有
    明文。又犯罪是否已經起訴，應以起訴書依刑事訴訟法第26
    4條第2項第2款規定所記載之「犯罪事實」為準。而此「犯
    罪事實」之重要內容，包括犯罪構成要件事實及所組成之具
    體「人、事、時、地、物」等基本要素，亦即與犯罪成立具
    有重要關係之基本社會事實。是起訴之「犯罪事實」應表明
    起訴之特定犯罪，不致與其他犯罪互相混淆，除須足使法院
    得確定審判範圍外，並須足以使被告知悉係因何「犯罪事實
    」被起訴，俾得為防禦之準備，以充足保障被告訴訟防禦權
    。故事實審法院應依據起訴之「犯罪事實」重要具體內容整
    體評價而為論斷，於無礙起訴之「犯罪事實」同一性，及充
    足保障被告訴訟防禦權行使之前提下，始得依據調查所得之
    證據綜合判斷認定犯罪事實；倘已影響起訴「犯罪事實」同
    一性之認定及被告防禦權之行使，仍逕予審判並自行認定被
    告犯罪事實，即係就未經起訴之犯罪審判，而有未經請求之
    事項予以判決之違法（最高法院107年度台上字第42號判決
    意旨參照）。又審判期日如僅就起訴書所載之犯罪事實訊問
    被告及調查辯論，於辯論終結後，始擴及起訴書所未記載之
    事實而為判決，無異剝奪被告辯明罪嫌及辯護等防禦權之行
    使，難謂於判決無影響，自屬違背法令（最高法院109年度
    台上字第3506號判決意旨參照）。 
  ㈡原判決以：起訴書事實欄業已記載起訴範圍包括「被告代表
    中強公司子公司CTX-USA公司、CTX-UK公司與音象公司子公
    司ELITELAND公司簽立服務契約，再據此支付ELITELAND公司
    1,160萬2,077元，再以音象公司子公司退款1,166萬1,142元
    充作被告向林敏榮買回原由劉再修、羅豐胤等人持有之中強
    公司34%股份」之事實，且起訴法條已引用證券交易法第179
    條、第20條第2項、第171條第1項第1款。經審理結果，認定
    「中強公司子公司與音象公司子公司間之上開交易合約，自
    始即為虛構之不實交易，被告係藉此不實交易非法侵占中強
    公司子公司所有之資金給第三人，再將所取得股票登記至自
    己名義下，故本案被告所為『財報不實』犯行之內容，乃其自
    始根本不應依據中強公司與音象公司間之不實交易事項，將
    預付款項之事記入中強公司子公司之帳冊內，亦不得據此將
    此一預付款項記入中強公司之財務報告內之『其他資產-其他
    』會計科目下，以隱匿其非法侵占公司資金之事實」，因認
    檢察官起訴範圍業已包括被告以虛構之不實交易並使財會人
    員據此編入中強公司財務報告而使中強公司財務報告發生不
    實結果之行為（原判決第48、49頁），故對被告論以公告申
    報財報不實罪、侵占公司資產罪（係起訴效力所及），從一
    重論以侵占公司資產罪，就公訴意旨所指「掩飾買回庫藏股
    」、「未據實登記於股東名簿」則不另為無罪諭知（原判決
    第54頁），固非無見。
  ㈢惟查，本件起訴書犯罪事實欄記載：被告為將上開林敏榮向
    劉再修等人購回之股份以中強公司資金買回，待重整完成後
    由員工認購，…適被告前於96年10月間委由音象公司為中強
    公司開發ERP系統，…該服務契約因故中止，ELITELAND公司
    需將上開契約價金退回中強公司，被告即決意以該退回款項
    作為中強公司買回劉再修等人34%股份之資金，…另約340萬
    元買回股份之餘款，則由被告以個人名義向林敏榮借支之方
    式處理，以此方式由中強公司買回劉再修等人34%股份之庫
    藏股。嗣於98年10月15日，被告始將中強公司買回劉再修等
    人34%股份之庫藏股由員工及其他股東認購（即第二次認購
    ）等情，僅屬其所起訴犯罪事實之緣由，根本未敘及此部分
    有虛偽簽立服務契約或藉此手段侵占中強公司資產之不法情
    事，自非起訴標的（起訴書第2、3頁），其起訴之犯罪事實
    應為：被告為掩飾中強公司買回劉再修等人34%股份之庫藏
    股一事，於編製中強公司財務報告時故意未在資產負債表股
    東權益-庫藏股項下誠實揭露，違反公告申報之財務報告不
    得有隱匿情事規定，並於97年8月22日暫在股東名簿不實登
    載該等34%股份之股東為自己。然原判決認定之犯罪事實，
    係被告利用中強公司子公司CTX-USA公司、CTX-UK公司佯與
    音象公司子公司ELITELAND公司簽立服務契約，再據此支付E
    LITELAND公司1,160萬2,077元而侵占該款項，旋中止契約，
    再以退款向林敏榮買回原由劉再修、羅豐胤等人持有之中強
    公司34%股份，同時將不實合約預付美金18萬元、英鎊8萬7,
    000元款項予ELITELAND公司之不實事項記入中強公司子公司
    帳冊內，進而使中強公司及子公司合併財務報告資產負債表
    之「其他資產-其他」科目虛增1,160萬2,077元，所認侵占
    公司資產及財務報告不實之內容，與起訴事實完全不同，其
    虛偽或隱匿申報所表彰之不法情節亦截然有異，尤其原判決
    認定被告並無「掩飾買回庫藏股」之犯行而不另為無罪之諭
    知，更見原判決認定被告之犯罪事實，與起訴之犯罪事實不
    具同一性，自難認原判決認定之犯罪事實在檢察官起訴範圍
    內。
  ㈣又原審審判長於審判期日，僅就檢察官起訴之犯罪事實加以
    訊問，則原審就其所認定之上開被告於中強公司財務報告之
    虛偽不實事實，顯未於審判期日告知或訊問，使被告及其辯
    護人有充分辯解、辯護及防禦之機會（原審卷第383頁），
    亦有礙被告訴訟防禦權之行使。
  ㈤從而，原判決認定被告之犯罪事實，已影響起訴「犯罪事實
    」同一性之認定及被告防禦權之行使，原審仍逕予審判並依
    上開犯罪事實論罪科刑，係就未經起訴之犯罪審判，而有未
    經請求之事項予以判決之違法。是以，原判決既有上開違誤
    ，應由本院將原判決撤銷，並為被告無罪諭知如主文第2項
    所示。  
五、被告經合法傳喚，無正當之理由不到庭，爰不待其陳述，逕
    行判決。
據上論斷，應依刑事訴訟法第369條第1項前段、第364條、第301
條第1項、第371條，判決如主文。
本案經檢察官謝雨青提起公訴，檢察官周士榆到庭執行職務。
中　　華　　民　　國　　109 　年　　12　　月　　17　　日
                  刑事第五庭  審判長法　官  王屏夏
                                    法　官  林柏泓
                                    法　官  戴嘉清
以上正本證明與原本無異。
檢察官如不服本判決，應於收受送達後20日內向本院提出上訴書
狀，其未敘述上訴之理由者並得於提起上訴後20日內向本院補提
理由書（均須按他造當事人之人數附繕本）「切勿逕送上級法院
」。
                                    書記官  高建華
中　　華　　民　　國　　109 　年　　12　　月　　17　　日